【裁判字號】    91,簡,412
【裁判日期】    920327
【裁判案由】    返還公法上不當得利
【裁判全文】
高雄高等行政法院簡易判決                          九十一年度簡字第四一二號
  原      告  中央健康保險局
  代  表  人  甲○○  總經理
  訴訟代理人  洪耀臨  律師
  被      告  乙○○
右當事人間因返還公法上不當得利事件，原告提起行政訴訟。本院判決如左：
    主  文
被告應給付原告新台幣壹萬玖仟肆佰玖拾柒元及自民國九十一年六月二十一日起至清
償日止，按年息百分之五計算之利息。
訴訟費用由被告負擔。
    事實及理由
一、原告起訴主張：（一）被告為大陸籍女子，民國（下同）八十九年十二月取得探
    親事由台灣地區旅行證，非屬全民健康保險之保險對象，惟被告於九十年四月十
    九日至九十年十一月二十四日以保險對象身份就醫，致使原告墊付醫療費用計新
    台幣（下同）一萬九千四百九十七元正，原告所屬南區分局曾於九十一年六月十
    三日函請被告於同年六月二十日前繳交上揭款項，惟迄未返還，原告乃提起本件
    行政訴訟。（二）司法院大法官會議甫於九十年十一月十六日作成釋字第五三三
    號解釋，指明類此事件，應依行政訴訟法第二條、第八條第一項規定，循行政訴
    訟途徑尋求救濟。另查「公法上請求權多屬人民向國家或其他行政主體提出之權
    利主張，唯獨不當得利返還請求權通常係國家或行政主體向人民為請求。依行政
    程序法第一百二十七條及行政訴訟法第八條第一項規定，屬於公法上之金錢給付
    者，國家或行政機關自應依公法上不當得利之法理提起一般行政訴訟。」（參見
    吳庚著行政爭訟法論第一三○頁）原告遂依公法上不當得利之法律關係，聲明求
    為判決如主文。被告則經合法通知，未提出書狀作何聲明或陳述。
二、按「本保險之保險對象分為被保險人及其眷屬。」、「不符前項資格規定，而在
    台灣地區領有居留證明文件，並符合第八條所定被保險人資格或前條所定眷屬資
    格者，自在台居留滿四個月時起，亦得參加本保險為保險對象。但符合第八條第
    一項第一款第一目至第三目所定被保險人資格者，不受四個月之限制。」全民健
    康保險法第七條及第十條第二項分別定有明文。
三、經查，本件原告所主張之前開事實，業據其提出被告中華民國台灣地區旅行證、
    原告保險對象門診就醫紀錄明細表、原告南區分局九十一年六月十三日健保南醫
    字第○九一二○○○七○七號函、掛號郵件收件回執等影本附卷可稽，被告則經
    合法之通知，未提出任何書狀以供本院斟酌，原告前揭之主張，應堪採信。
四、次按，全民健康保險制定之目的，係為增進全體國民健康，辦理全民健康保險，
    以提供醫療保健服務，全民健康保險法第一條定有明文。再者，全民健康保險係
    屬於強制性保險，故該法具公法性質，因該法律關係所生之爭執即屬公法事件。
    本件被告既不符合全民健康保險之保險資格，卻於九十年四月十九日至同年十一
    月二十四日以全民健康保險對象身份就醫，致原告支出健保醫療費用一九、四九
    七元，被告即屬因無法律上之原因而受有利益，致他人受損害，而構成公法上之
    不當得利，至屬明確。
五、綜上所述，原告依據公法上不當得利之法律關係，提起一般給付之訴，請求被告
    返還一九、四九七元，及自被告於九十一年六月十四日收受原告之催告函後之九
    十一年六月二十一日起至清償日止，按年息百分之五計算之法定遲延利息，即有
    理由，應予准許，並不經言詞辯論為之。
據上論結，本件原告之訴為有理由，爰依行政訴訟法第二百三十三條第一項、第二百
三十六條、第一百九十五條第一項前段、第九十八條第三項前段，判決如主文。
中      華      民      國    九十二    年      三      月    二十七    日
                              高雄高等行政法院第一庭
                                          法      官    陳光秀
右為正本係照原本作成。
如不服本判決，應於送達後二十日內，向本院提出上訴狀並表明上訴理由，如於本判
決宣示後送達前提起上訴者，應於判決送達後二十日內補提上訴理由書（須按他造當
事人人數附繕本）。
提起上訴應預繳送達用雙掛號郵票七份（每份三十四元）。
中      華      民      國    九十二    年      三      月    二十七    日
                                          法院書記官    周良駿
附註：
行政訴訟法第二百三十五條（第一項、第二項）：
對於適用簡易程序之裁判提起上訴或抗告，須經最高行政法院之許可。
前項許可，以訴訟事件所涉及之法律見解具有原則性者為限。


司法院資訊處製作；財團法人民間司法改革基金會備份。
